【裁判字號】    88,訴,1041
【裁判日期】    890229
【裁判案由】    偽造文書等
【裁判全文】
臺灣高雄地方法院刑事判決                        八十八年度訴字第一四一號
    公  訴  人  臺灣高雄地方法院檢察署檢察官
    被      告  乙○○
右列被告因偽造文書等案件，經檢察官提起公訴（八十八年度偵緝字第一九九號），
本院判決如左：
    主  文
乙○○連續行使偽造私文書，足以生損害於他人，處有期徒刑伍月。偽造日期八十二
年十一月二十四日、八十二年十一月二十五日，金額萬仟肆佰元、貳拾陸萬伍仟
元之第一商業銀行活期儲蓄存款取款憑條貳紙上簽章欄偽造之「丙○○」署名計貳枚
均沒收。
    事  實
一、乙○○於民國八十二年十一月十七日因受友人丙○○之委託，代為至其任職司機
    （已於八十三年十一月間因連續曠職而遭免職）之第一商業銀行鼓山分行（下稱
    第一商銀，設高雄市鼓山區○○○路三十號），處理丙○○設於該行之乙種活期
    儲蓄存款帳戶（帳號000000000）內存款九千元轉帳匯入丙○○設於該
    行之甲種支票存款帳戶內之事務，而持有丙○○所有上開乙存帳戶開戶印章一枚
    ，其竟意圖為自己不法之所有，並基於概括犯意，連續於八十二年十一月二十二
    日、八十二年十一月二十四日及八十二年十一月二十五日，盜用丙○○上開印章
    ，偽造「丙○○」之署名（計二枚，八十二年十一月二十四日及八十二年十一月
    二十五日部分）以偽造「丙○○」名義之第一商銀活期儲蓄存款取款憑條計三紙
    ，分別持以行使，佯為丙○○提領存款，使該行經辦人員陷於錯誤，而交付丙○○上開乙存帳戶內之存款新台幣（下同）二十萬元、三萬四千三百元及二十六萬
    五千元，總計詐取四十九萬九千三百元得手，足以生損害於丙○○及第一商銀。
    嗣乙○○將上開印章交還後，丙○○發現存款短少，乃於八十二年十一月二十七
    日，親至該行查帳始知上情。
二、案經丙○○訴由高雄市政府鼓山分局移送台灣高雄地方法院檢察署檢察官偵查起
    訴。
    理  由
一、訊據被告乙○○固坦承有於右揭時地以告訴人丙○○之名義填寫取款單提領上開
    款項之事實，惟矢口否認有何行使偽造文書、詐欺取財之犯行，辯稱：我是向丙○○借款，是丙○○在取款條蓋好印章後，讓我填上金額領款，嗣後我也還了他
    二十萬元，我沒有偽造文書、詐欺云云。經查，右揭事實迭據告訴人丙○○於檢
    察官偵查中及本院院審理中到庭堅指不移，復有被告所偽造之第一商業銀行活期
    儲蓄存款取款憑條影本三紙、丙○○上開乙存帳戶存褶影本、交易往來明細各一
    份等附卷可憑。且被告於本院第一次審理中即已供明，伊係經告訴人之同意以其
    印章及存褶前往領款之語在卷（見本院八十八年六月二十一日審判筆錄），竟於
    本院最後審理時改稱係告訴人在取款條蓋用印章後，再由伊填寫後提領款項云云
    （見本院八十九年二月十四日審判筆錄），前後不一，已難輕信。參以存款開戶
    印章係個人重要金融憑證，若果被告確係向告訴人借款，亦當係告訴人親自領取
    款項後再行借出，應無任意將此重要憑證交予他人自行領款之理。況若果上開取
    憑款條真係告訴人蓋用印章後，再交由被告提領款項，亦應由告訴人上開取款條
    上將所借金額、姓名等事項填寫完整，而無僅蓋用印章，而以空白之取款憑條交
    予被告提領款項之理。至於被告雖曾於八十二年十二月二十日有返還二十萬予告
    訴人之事實，此有被告乙○○設於上開分行活期存款帳戶交易明細附卷為憑，惟
    此已在被告擅自提領上開款項遭告訴人發現之後，尚難以之為被告確係向告訴人
    借款之證據。是被告上開所辯，均與常理有悖，不足採信，本件事證明確，其犯
    行堪以認定。
二、核被告未經告訴人丙○○同意，逾越授權範圍，擅自盜用丙○○之印章、偽造丙○○署名以偽造取款憑條，並持以行使連續數次向第一商銀領取款項花用，足生
    損害於丙○○及第一商銀所為，係犯刑法第二百十六條、第二百十條之行使偽造
    私文書罪及刑法第三百三十九條第一項之詐欺取財罪。被告雖任職於政府股份占
    百分之五十以上之第一商業銀行，惟其職稱為技工，負責司機工作，並未參與存
    提款作業，職務亦與該業務無涉，業據公訴人查明在卷。告訴人並供明伊與被告
    早有認識，嗣後才得知被告在該行任職之語在卷，是被告所為尚與貪污治罪條例
    第五條第一項第二款利用職務上機會詐取財物罪要件有間，併此敘明。又被告在
    上開取款憑條之簽章欄上偽填「丙○○」之姓名，有表示當事人本人簽名之意，
    與在儲戶姓名欄內所填寫之姓名，僅在識別何人申請者，以便行員查出存戶卡片
    者有間，仍係偽造署押。而被告偽造署押、盜用印章之行為係偽造私文書之部分
    行為，而偽造私文書行為之低度行為為行使偽造私文書之高度行為所吸收，均不
    另論罪。被告所為先後多次犯行，時間緊接，犯罪構成要件相同，顯係出於概括
    之犯意為之，為連續犯，應依刑法第五十六條之規定以一罪論。又被告所犯上開
    二罪間有方法結果關係，為牽連犯，應從重之行使偽造私文書罪論處。爰審酌被
    告因自身經濟困難，竟盜用他人印章，冒領款項，且犯後猶飾詞狡卸，未見悔意
    ，惟念尚無犯罪前科，有台灣高雄地方法院檢察署刑案資料查註紀錄表及本院被
    告全國前案紀錄表各一份在卷可憑，素行尚佳，且已返還部分款項與告訴人丙○○達成民事和解等一切清狀，量處如主文所示之刑。被告偽造日期八十二年十一
    月二十四日、八十二年十一月二十五日，金額三萬三千四百元、二十六萬五千元
    之第一商業銀行活期儲蓄存款取款憑條二紙上簽名欄偽造之「丙○○」署名計二
    枚，應依刑法第二百十九條宣告沒收。至於被告偽造之告訴人丙○○名義之取款
    憑條三紙，雖為供被告犯罪所用之物，惟已經被告行使，屬第一商銀鼓山分行所
    有之物，爰不予宣告沒收。
三、公訴意旨另以被告受告訴人丙○○之委託，持丙○○開戶之乙存印章至第一商銀
    鼓山分行辦理乙存帳戶內存款轉至甲存帳戶內，竟盜用丙○○上開印章，偽造取
    款憑條提領款項所為，另涉犯刑法第三百四十二條之背信罪嫌。按刑法上之背信
    罪為一般的違背任務之犯罪，若為他人處理事務，意圖為自己或第三人不法之所
    有，以詐術使他人交付財物者，應成立詐欺罪，不能論以背信罪（最高法院六十
    三年度台上字第二九二號判例意旨參照）。而被告向第一商銀冒領告訴人丙○○
    之存款，既應論以詐欺罪，而其詐欺之被害人除第一商銀外，亦包括告訴人丙○○，即無背信罪適用之餘地。況被告已將告訴人丙○○委託處理之乙存轉存甲存
    事務處理完成，業據丙○○陳明在卷，則其利用持有上開印章之際，冒領存款所
    為亦難認係違背任務之行為，是被告此部分所為，尚與背信罪要件有間，惟公訴
    人認與前開判罪部分有牽連犯之裁判上一罪關係，爰不另為無罪之諭知。
四、公訴意旨另以被告丙○○於八十三年一月間，因無償債之能力，向甲○○誆稱需
    款孔急，翌日歸還云云，使甲○○陷於錯誤而交付十一萬八千元，所涉犯之刑法
    詐欺取財罪嫌部分。訊據被告堅決否認此部分犯行，辯稱：我是委向甲○○代簽
    六合彩，因無錢支付賭金，才由甲○○先代為墊付，並非借款等語。經查，告訴
    人甲○○雖到庭堅指被告向伊借款，惟其已供明伊所提出被告所簽立之本票，係
    嗣後伊向被告催討時所開立（見本院八十八年九月十六日審判筆錄），即難以之
    據為被告確係向告訴人甲○○借款之證據。告訴人甲○○雖陳稱被告借款時所開
    立之支票已經被告以上開本票換回等語，惟依一般商業習慣，支票較之本票有其
    公信力，被告既以支票借款，若告訴人允諾被告延期清償，當係要求被告換開展
    期之支票，亦無令被告以本票換回支票之理。而告訴人亦供明伊當時與被告相識
    僅二、三個月，其借款並未計利息等語在卷，則以告訴人與被告初識之關係，竟
    能無息貸與十餘萬之現金，令人難信。準此，被告是否向告訴人借款非無疑義。
    是尚難徒依被害人之指訴，即認定被告確有本部分詐欺犯行。本部分犯罪尚屬不
    能證明，惟公訴人認與前開判罪部分有連續犯之裁判上一罪關係，爰不另為無罪
    之諭知。
據上論斷，應依刑事訴訟法第二百九十九條第一項前段，刑法第五十六條、第三百三
十九條第一項、第二百十六條、第二百十條、第二百十九條，罰金罰鍰提高標準條例
第一條前段，判決如主文。
本案經檢察官莊榮松到庭執行職務。
中      華      民      國      八十九      年    二    月    二十九    日
        臺灣高雄地方法院刑事第一庭
                                      法  官    蔡    廣    昇
右正本證明與原本無異。
如不服本判決，應於判決送達後十日內，向本院提出上訴狀。
                                      書記官    張    乃    昇
中    華    民    國      八十九      年      二      月    二十九    日
附錄法條：
刑法第三百三十九條第一項：
意圖為自己或第三人不法之所有，以詐術使人將本人或第三人之物交付者，處五年以
下有期徒刑、拘役或科或併科一千元以下罰金。以前項方法得財產上不法之利益或使
第三人得之者亦同。前二項之未遂犯罰之。
刑法第二百十條：
偽造、變造私文書，足以生損害於公眾或他人者，處五年以下有期徒刑。
刑法第二百十六條：
行使第二百十條至第二百十五條之文書者，依偽造、變造文書或登載不實事項或使登
載不實事項之規定處斷。


司法院資訊處製作；財團法人民間司法改革基金會備份。
